【裁判字號】    91,訴,751
【裁判日期】    920421
【裁判案由】    妨害自由
【裁判全文】
臺灣高雄地方法院刑事判決                          九十一年度訴字第七五一號
    公  訴  人  臺灣高雄地方法院檢察署檢察官
    被      告  戊○○
右被告因妨害自由案件，經檢察官提起公訴（九十一年度偵字第九一五號）本院判決
如左：
    主  文
戊○○無罪。
    理  由
一、本件公訴意旨係以：被告戊○○於民國九十年四月十五日，向甲○○承租位於高
    雄市三民區○○○路八七四號一樓三分之一店面經營「良格理髮店」，二樓則住
    有甲○○、甲○○之母乙○○及菲律賓籍看護工ＭＯＮＡＬＩＺＡ  ＰＥＲＡＬ
    ＴＡ，出入均須經由一樓之該店店面。被告因九十年七月二日其理髮店內之牆壁
    裝潢被破壞一事及門戶進出等問題，與甲○○心生嫌隙，竟基於限制他人行動自
    由之概括犯意，於九十年七月間多次將理髮店內通往二樓住處之隔門閂上，又將
    理髮店對外之鐵門門鎖更換，致乙○○及菲籍看護工ＭＯＮＡＬＩＺＡ  ＰＥＲ
    ＡＬＴＡ無法外出，甚至於九十年七月九日六時至同月十一日十時許，長達五十
    餘小時受困而行動失去自由，無法出入該門戶，甲○○進出均受阻，因認被告涉
    犯刑法第三百零二條第一項罪嫌云云。
二、按犯罪事實應依證據認定之，無證據不得推定其犯罪事實；不能證明被告犯罪者
    ，應諭知無罪之判決，刑事訴訟法第一百五十四條、第三百零一條第一項分別定
    有明文。次按認定不利於被告之事實，須依積極證據，苟積極證據不足為不利於
    被告事實之認定，即應為有利於被告之認定，更不必有何有利之證據。再事實之
    認定，應憑證據，如未能發現相當證據，或證據不足以證明，自不能以推測或擬
    制之方法，以為裁判之基礎。另告訴人之告訴，係以使被告受刑事訴追為目的，
    是其陳述是否與事實相符，仍應調查其他證據以資審認，此有最高法院三十年上
    字第八一六號、四十年台上字第八六號、五十二年台上字第一三○○號等判例，
    可資參照。
三、公訴人認被告涉有妨害自由犯行，無非係以告訴人之指訴，即告訴人甲○○所提
    出九十年七月七日錄音帶譯文為其唯一論據。訊據被告堅決否認有妨害自由犯行
    ，辯稱：「告訴人甲○○將一樓店面分租被告及丁○○，在一樓會加上門栓，係
    因店內物品前曾遭人破壞，且為避免告訴人乙○○闖入店內發生危險，故經里長
    協調由甲○○雇工換鎖加上門栓，其於九十年七月三日並不在家，也不知道告訴
    人乙○○要出去這件事」等語。經查：
  (一)被告係自九十年四月十五日起向告訴人甲○○承租高雄市三民區○○○路八四七
    號一樓三分之一店面，租期二年，第一年每月租金新台幣（下同）九千元、第二
    年每月租金一萬元乙節，有租賃契約書及收據各一件在卷可查。又告訴人甲○○
    將該房屋一樓以木板隔間，其中三分之一出租予被告供「良格理髮店」經營使用
    ，另三分之二則出租丁○○開設機車行，該隔間僅預留一咖啡色木門以便互通；
    告訴人甲○○、乙○○、及菲籍看護工ＭＯＮＡＬＩＺＡ  ＰＥＲＡＬＴＡ均居
    住在二樓，樓梯係通往一樓被告所承租店面之後方，樓梯間與被告承租店面亦有
    木牆，並設有白色木門，如不經上述隔間處之咖啡色木門由丁○○之店面出入，
    則須經該白色木門由被告承租之店面始能出入等節，有告訴人及被告當庭繪製之
    平面圖各一紙附卷可查，且經本院勘驗現場屬實。
  (二)次查，上開房屋一樓通往戶外即被告店面之鐵捲門鎖，於九十年五月二十四日即
    經告訴人甲○○與被告協議雇工更換，並由二人分持一把鑰匙乙節，有協議書一
    紙在卷可證，且經告訴人甲○○於本院審理中自承在卷屬實。又，當時係因被告
    所承租之店面，遭不明人士以「立可白」在電視、沙發等家具上隨處亂劃，故有
    此協議等情，亦有證人即里長丙○○於本院審理中之證述可參，核與被告所辯相
    符。復依證人丙○○、丁○○所證，店面隔間處所設咖啡色木門，平常不供人出
    入，顯見告訴人甲○○等人平時固須經由被告店面進出。然衡諸被告所開設者係
    男子理髮店，店內有有多項生財器具及家具，該木門並有廁所之標示，此有現場
    照片一幀在卷可查，以理髮店本需經常用水之情形來看，被告開店經營期間，自
    無將該門自店內反鎖，造成其自身用水或使用廁所不便之理；苟被告未開店經營
    ，基於避免店內物品遺失或遭受破壞，而將該隔間白色木門上鎖，亦屬其對於承
    租房屋必要使用收益之範圍，出租人依照租賃契約，本有提供完整使用收益狀態
    予承租人之義務，告訴人甲○○等人身為出租人，對其房屋之構造本較承租人知
    之更詳，既願自承被告未開店經營時出入不便之風險，而將房屋隔間作此規劃，
    如遇被告不慎將門上鎖之情形，亦應已對於此種情況如何出入有所規劃，被告亦
    無隨時待命前往開門之可能。如以無法聯絡被告前來開門，即謂其有妨害自由之
    犯意，顯有牽強。
  (三)況證人丁○○與被告所承租店面間之木板隔間，於九十年七月二日上午十時三十
    分至十一時許，即經不明人士敲毀破壞呈二個大洞，約在膝蓋高度，有二人的寬
    度，經該破損處可通往丁○○所承租之店面等情，有證人即該處一樓之另一承租
    人丁○○在警訊及本院審理中之證言可憑，並有照片二幀附卷可參。以此情事觀
    之，被告在不知何人入內破壞、草木皆兵之情形下，基於維護其店內財物安全之
    必要，如將該白色木門上鎖，以避免宵小自該隔間破損處潛入被告店內，實與常
    情相符，何來妨害自由之犯意？再者，於九十年七月三日告訴人甲○○所出租之
    一樓店面隔間既已遭受破壞，即便被告店面所設置之白色木門上鎖，亦可能自丁○○所承租店面處之咖啡色木門或遭破壞之隔間處進出一樓大門，客觀上告訴人
    甲○○等人之行動自由，本不至遭到剝奪，遑論被告何能知悉告訴人甲○○等人
    何時將要進出，而有妨害其進入自由之犯意？益徵告訴人所為指述，並不足採為
    對被告不利之認定。
  (四)再查，告訴人乙○○及菲籍看護工ＭＯＮＡＬＩＺＡ  ＰＥＲＡＬＴＡ係於九十
    年七月三日下午二時許下樓想到戶外散步，發現一樓經被告店面通往戶外之白色
    木門上鎖無法出入，菲籍看護工ＭＯＮＡＬＩＺＡ  ＰＥＲＡＬＴＡ遂一直敲門
    但無人應答，嗣告訴人乙○○打電話告知甲○○，此後其二人即未再出門，亦未
    報警或找鎖匠開鎖等語，固經告訴人乙○○、ＭＯＮＡＬＩＺＡ  ＰＥＲＡＬＴ
    Ａ於本院審理中指述綦詳。然對照告訴人甲○○於本院審理中所述，「我母親（
    指告訴人乙○○）每天上午九時、下午二時會由外勞（指菲籍看護工ＭＯＮＡＬ
    ＩＺＡ  ＰＥＲＡＬＴＡ）帶出去復健」、「我認為他換所的時間應是七月三日
    下午二時以前，因為之前都很正常」等語觀之，足見九十年七月三日上午九時許
    ，告訴人乙○○與ＭＯＮＡＬＩＺＡ  ＰＥＲＡＬＴＡ尚能由一樓自由出入。雖
    告訴人甲○○指稱被告當時將門鎖換掉云云，然告訴人甲○○當日自台北返回後
    ，遂以二百元之代價找鎖匠於當日晚間二十三時五十五分許開鎖乙節，固有免用
    統一發票收據一紙在卷可查，然由此並不能證明該白色木門之門鎖係經被告更換
    或加裝門栓，亦無從以告訴人甲○○之片面指述，遽為對被告不利之認定。
  (五)雖公訴人以告訴人所提出之錄音帶譯文作為認定被告有犯罪嫌疑之證據，然查，
    該錄音帶係於九十年七月七日即案發後四日，由告訴人甲○○將錄音機放在被告
    店內所錄製而成。細繹該錄音帶譯文前後語意，有關換鎖或將門上鎖等事項，均
    係告訴人甲○○之片面誘導性陳述，如：「你這麼這樣鎖著」、「鎖是你新裝的
    ，你要鎖之前也該和我們說一聲」、「你現在自行換鎖，讓我根本無法出入，造
    成我們損失也不行呀，．．．你鎖是何時換的」等語，此類對話自該日下午四時
    許，直到對話將要結束之接近六時許，經告訴人甲○○追問：「問題是你鎖已經
    裝上．．．」、「我不是要和你吵，我是很慎重的問你，你鎖要不要換回來」等
    語，被告始稱：「我就是故意要鎖的！你們不要從我這裡出入啦！我故意要鎖的
    」等語，以此對話過程觀之，被告此等陳述無非經告訴人一再誘導所為情緒性陳
    述，亦非當然能作為不利於被告之認定。
四、綜上所述，告訴人之指述既有前開重大瑕疵可指，是本件自難在無其他相關事證
    可佐情況下，僅憑告訴人之指述，即認被告有妨害自由犯行。此外，復查無其他
    積極證據證明被告犯罪，依法應為無罪之諭知。
據上論斷，應依刑事訴訟法第三百零一條第一項，判決如主文。
中    華    民    國    九十二    年      四      月        二十一      日
                                  臺灣高雄地方法院刑事第七庭
                                      法  官  汪  怡  君
右為正本，係照原本作成，證明與原本無異。
如不服本判決，應於送達後十日內，向本院提出上訴狀。
                                      書記官  李  梅  芬
中    華    民    國    九十二    年      四      月        二十二      日


司法院資訊處製作；財團法人民間司法改革基金會備份。
